【裁判字號】    97,重訴,540
【裁判日期】    981201
【裁判案由】    債務人異議之訴
【裁判全文】
臺灣臺中地方法院民事判決  97年度重訴字第540號
原      告  甲○○
訴訟代理人  羅豐胤  律師
複代理人    李秀貞  律師
            張薰雅  律師
被      告  乙○○
訴訟代理人  潘宏坤  律師
被      告  丙○○
上當事人間債務人異議之訴事件，本院於98年11月17日言詞辯論
終結，判決如下：
    主      文
被告丙○○所執附表一編號二所示之執行名義不得為強制執行。
原告其餘之訴駁回。
訴訟費用新台幣壹拾參萬貳仟元由被告丙○○負擔，餘由原告負
擔。
    事實及理由
壹、兩造之聲明：
  一、原告：(一)貴院96年度執字第898號給付票款事件，債權人
      即被告乙○○、丙○○所執如附表一所示之強制執行名義
      不得為強制執行。(二)被告乙○○應將貴院94年度執字第17
      460號債權憑證交還原告。(三)被告丙○○應將原告如附表
      二所示之本票交還原告。(四)訴訟費用由被告負擔。
  二、被告乙○○、丙○○：(一)原告之訴駁回。(二)訴訟費用由原
      告負擔。
貳、原告起訴主張：(一)被告乙○○執有貴院94年度執字第17460
    號債權憑證，以該債權憑證對原告聲請強制執行（96年度執
    字第898號），惟該債權憑證所載之本票債權（即附表二所
    示本票之債權）業經臺灣高等法院臺中分院檢察署檢察官偵
    查認為不存在，並於臺灣高等法院臺中分院審理97年度上易
    字第461號毀損債權案件中提出書狀為主張，被告乙○○以
    不法手段取得該4張本票，並經臺灣高等法院臺中分院檢察
    署檢察長第二次發回偵查（97年度偵續一字第44號），被告
    乙○○以不法方法取得本票債權，原告依民法第198條之規
    定得拒絕履行；又縱認被告乙○○附表二所示本票之債權存
    在，但依原告與被告乙○○在94年5月16日所成立之協議書
    ，被告乙○○已同意放棄附表二所示20,000,000元本票債權
    就原告之存款等財產執行後之餘額，故附表二所示之債權已
    不存在。爰依強制執行法第14條之規定，提起本件異議之訴
    ，並依兩造94年5月16日之協議，請求被告乙○○將執行名
    義返還。(二)另被告丙○○於貴院96年度執字第898號強制執
    行事件中聲明參與分配之執行名義係本票裁定，該裁定係被
    告丙○○執附表三所示之本票向貴院聲請裁定准予強制執行
    ，該本票同為被告乙○○脅迫原告所開立，再由被告乙○○
    交付被告丙○○，據以切斷原因關係之抗辯，被告丙○○為
    被告乙○○之同居人，並共犯詐欺罪之前科，二人復育有一
    女，對於被告乙○○就該本票係以不法手段令原告簽發，不
    可能不知，被告丙○○亦不得享有票據權利，原告除得拒絕
    履行外，並依不當得利返還請求權，請求被告丙○○將本票
    返還等語。
參、被告乙○○以：原告曾對被告乙○○提起訴請求確認本票債
    權不存在及債務人之訴（94年度重訴字第355號），經判決
    敗訴確定，其先前請求確認為不存在之本票債權，即附表示
    二所示之本票債權，原告再提起本件債務人異議之訴並無理
    由；另原告所主張之協議書，被告乙○○並未簽署，亦未放
    棄附表所示二之本票債權等語。被告丙○○未於言詞辯論期
    日到庭，據其以書面答辯意旨略為：被告丙○○並非聲請強
    制執行之債權人，僅係聲明參與分配，原告對被告丙○○提
    起債務人異議之訴不合法；又原告未起訴請求確認本票債權
    不在存在，逕提起本件債務人異議之訴不能達到排除強制執
    行聲明參與分配執行力之目的；再被告丙○○為善意之第三
    人，原告主張遭被告乙○○施暴取得本件本票，被告丙○○
    均不知其事，應依法享有本件本票債權等語，資為抗辯。
肆、經查：
  一、本件被告丙○○經合法通知，未於言詞辯論期日到場，核
      無民事訴訟法第386條所列各款情形，爰依原告之聲請，
      由其一造辯論而為判決。又按「訴狀送達後，原告不得將
      原訴變更或追加他訴。但有下列各款情形之一者，不在此
      限：……二、請求之基礎事實同一者」，民事訴訟法第25
      5條第1項第2款定有明文。本件原告起訴原請求：「一、
      臺灣臺中地方法院96年度執字第898號強制執行事件有關
      被告乙○○、丙○○對原告所為之強制執行程序程序應予
      撤銷。二、被告乙○○應將臺灣臺中地方法院94年度執5
      字第17460號債權憑證交還原告」，嗣於98年1月20日更正
      其聲明如兩造聲明欄所示，更正前後均是主張被告乙○○
      以脅迫之方式取得附表二、三所示之本票，並主張債務人
      異議之訴，請求之基礎事實相同，依前開規定，原告變更
      之新訴合於規定，應予准許。
  二、以下之事實為原告與被告乙○○所不爭，本院採為判決之
      基礎：
    (一)被告乙○○執有原告所簽發如附表二所示之本票，向本院
      聲請准為強制執行程序之裁定（94票字第1474號、94票字
      第2138號、93年度票字第19755號）後，執本票裁定向本
      院對原告聲請強制執行（94年度執字第17460號），本院
      民事執行處就原告在豐原郵局、三信商業銀行豐原分行，
      及臺中縣后里鄉農會之存款債權等為執行，被告乙○○受
      償5,967,725元（含執行費、本息），其後本院就不足清
      償之部分於95年4月26日發債權憑證。
    (二)94年度執字第17460號執行程序中，原告曾起訴主張被告
      乙○○所執有如附表二所示之本票債權不存在，且被告乙○○在94年執字第17460號執行事件中所收取之原告存款
      債權3,490,481元為不當得利，在本院起訴請求：(一)確認
      被告乙○○所持有，如附表二所示之本票債權不存在。(二)
      被告乙○○應給付原告3,490,481元及其利息。(三)本院94
      年執字第17460號給付票款執行事件應予撤銷，經本院、
      臺灣高等法院臺中分院判決駁回原告之訴確定在案（本院
      94年度重訴字第355號、臺灣高等法院臺中分院95重上字
      第37號，臺灣高等法院臺中分院言詞辯論終結之期日為95
      年5月30日）。
    (三)被告乙○○以本院94年度執字第17460號債權憑證對原告
      聲請強制執行，由本院96年度執字第898號執行程序執行
      中。被告丙○○持原告於94年4月22日簽發，本票號碼76
      9210，面額15,000,000元之本票向本院聲請准予強制執行
      之裁定（即如附表三所示，94年度票字18403號），於96
      年7月5日在前開執行事件聲明參與分配（96年度執字第42
      928號），現執行程序尚未終了。
    (四)被告丙○○所持有之如附表三所示本票係由被告乙○○背
      書交付。
  三、被告乙○○部分：
    (一)強制執行法第14條第2項規定：「執行名義無確定判決同
      一之效力者，於執行名義成立前，如有債權不成立或消滅
      或妨礙債權人請求之事由發生，債務人亦得於強制執行程
      序終結前提起異議之訴」，被告乙○○於本院96年度執字
      第898號執行事件聲請執行之執行名義為94年度執字第174
      60號債權憑證，94年度執字第17460號執行事件之執行名
      義則為附表二所示之本票裁定，本票裁定並無與確定判決
      同一之效力，故原告以附表二所示之本票裁定成立前之事
      由提起債務人異議之訴，原無不可。惟「除別有規定外，
      確定之終局判決就經裁判之訴訟標的，有既判力」，民事
      訴訟法第400條第1項定有明文，此為民事訴訟法關於既判
      力之規定。既判力之積極作用為法院應以既判事項為基礎
      來處理新訴，關於基準時點之權利狀態應以既判事項為基
      準，不得為相異之認定，自反面言之，當事人不得為不同
      之主張。
    (二)原告主張被告乙○○以脅迫、不法方法取得附表二所示之
      本票，該4張本票之債權不存在，而提起本件債務人異議
      之訴。惟本件原告於另案94年度執字第17460號執行程序
      中，曾起訴主張被告乙○○所執有，如附表二所示之本票
      債權不存在，且被告乙○○在94年執字第17460號執行事
      件中所收取之原告存款債權3,490,481元為不當得利，在
      本院請求：(一)確認被告乙○○所持有，如附表二所示之本
      票債權不存在。(二)被告乙○○應給付原告3,490,481元及
      其利息。(三)本院94年執字第17460號給付票款執行事件應
      予撤銷（前次債務人異議之訴之聲明並非排除執行名義之
      執行力），經本院、臺灣高等法院臺中分院判決駁回原告
      之訴確定在案（本院94年度重訴字第355號、臺灣高等法
      院臺中分院95重上字第37號）。前開事件確認本票債權不
      存在部分之訴訟標的（即判決主文之判斷。消極的確認之
      訴，原告之訴無理由駁回之確定判決的既判力，發生與由
      對造提起積極的確認之訴勝訴之確定判決同一之效力），
      亦即為本院96年度執字第898號執行事件之執行債權，業
      經確定之終局判決存在，即有既判力（而非僅有「爭點效
      」）。依民事訴訟法第400條第1項之規定，附表二所示之
      本票債權於前案最後事實審言詞辯論終結時（即95年5 月
      30日，前案既判力之基準時點）為存在之事實，即屬既判
      之事項，法院應以之為基礎，原告亦不得為不同之主張。
      原告主張附表二所示之本票係遭被告乙○○脅迫所簽發、
      被告乙○○於94年5月16日與原告簽立協議書同意放棄附
      表二所示之本票餘額債權等各節，均係發生之事實已在前
      開確定判決既判力基準時點之前，已為確定判決之效力所
      遮斷；且原告主張臺灣高等法院臺中分院檢察署檢察官偵
      查之結果，認為附表二所示之本票債權不存在，並於臺灣
      高等法院臺中分院審理97年度上易字第461號毀損債權案
      件中提出書狀為主張一節，並無改變民事確定判決既判力
      之效力；另本院97年重訴98號確定判決駁回被告乙○○損
      害賠償之訴，理由略認：「……卷附台灣高等法院台中分
      院95重上字第37號民事判決，該事件係被告（按本件之原
      告）主張：系爭本票為被告遭原告（本件之被告乙○○）
      強暴脅迫之方式，非己意下所簽發，並據以訴請確認本票
      債權不存在，惟上開民事判決固認被告就其遭原告強暴脅
      迫之方式，非己意簽發系爭本票之事實，不能舉證證明而
      判決被告敗訴，惟該判決就原告執有系爭本票是否有原因
      關係在（即被告向原告借款4000萬元，該本票係被告為清
      償向原告借款4,000萬元而發交付之原因事實），未作實
      質審認，且被告縱不能證明系爭本票非被告受原告強暴脅
      迫所簽發，被告之無法證明之事實，亦不足反證原告確有
      『交付4000萬元借款予被告』之事實存在，如僅因被告不
      能證明系爭本票係被告受原告強暴脅迫所簽發，即推認原
      告確有「交付4000萬元借款予被告」之事實，即違背論理
      法則無誤，是自難僅由該臺灣高等法院臺中分院95重上字
      第37號民事判決存在，即遽認原告確有『交付4000萬元借
      款予被告』之事實存在」（本院卷第198頁判決書），亦
      僅屬判決理由內之判斷，無改變本院94年度重訴字第355
      號、臺灣高等法院臺中分院95重上字第37號確定判決既判
      力之效力。綜合前述，原告反於既判力之效力提起本件債
      務人異議之訴，並未主張前案件既判力基準時點後有何消
      滅或妨礙債權人請求之事由發生，自無理由。
    (三)原告主張兩造於94年5月16日簽立協議書，由被告乙○○
      放棄附表二所示之本票之餘額債權一節，亦為被告乙○○
      所否認。查原告所提出之協議影本上蓋有被告乙○○之印
      章，同時有原告簽名、捺指印（本院卷第26頁），惟上開
      影本被告乙○○亦否認為真正。而被告乙○○於本院94年
      度重訴字第355號確認本票債權不存在等事件所提出之協
      議書影本則僅有原告之簽名及捺指印（94年重訴字第355
      號卷第148頁），換言之，原告與被告乙○○所提出之文
      書內容並不一致，且並無證據以證明原告所提出之協議書
      原本係由被告乙○○所執有。按「下列各款文書，當事人
      有提出之義務：一、該當事人於訴訟程序中曾經引用者。
      二、他造依法律規定，得請求交付或閱覽者。三、為他造
      之利益而作者。四、商業帳簿。五、就與本件訴訟有關之
      事項所作者。又當事人無正當理由不從提出文書之命者，
      法院得審酌情形認他造關於該文書之主張或依該文書應證
      之事實為真實。民事訴訟法第344條第1項、第345條第1項
      ，定有明文，本件既無證據足以證明被告乙○○持有原告
      所提出之協議書原本，自難據為不利於被告乙○○之認定
      。另外亦無證據足以證明原告與被告乙○○確已達成被告
      乙○○返還債權憑證之協議，原告請求被告乙○○返還債
      權憑證，亦屬無據。
  四、被告丙○○部分：
    (一)強制執行法第14條第2項規定：「執行名義無確定判決同
      一之效力者，於執行名義成立前，如有債權不成立或消滅
      或妨礙債權人請求之事由發生，債務人亦得於強制執行程
      序終結前提起異議之訴」。債務人異議之訴，旨在排除執
      行名義之執行力，故債務人異議之訴之被告，為執行名義
      所示之債權人或其繼受人，或其他執行名義執行力之擴張
      得聲請強制執行之人，並不限於聲請強制執行之執行債權
      人。本件被告丙○○聲請執行之執行名義為94年度票字第
      18403號本票裁定，被告丙○○聲請強制執行後，本院分
      96年執字第42928號給付票款事件，併入96年執字第898號
      強制執行，被告丙○○既係執有94年度票字第18403號本
      票裁定之債權人，原告主張被告丙○○執有之本票有票據
      債權不存在之原因提起本件債務人異議之訴，於法自無不
      合；被告丙○○主張其僅係聲明參與分配（惟實際上被告
      丙○○係聲請強制執行，經併案於96年度執字第898號執
      行）、原告未起訴請求確認本票債權不在存在，逕提起
      本件債務人異議之訴不能達到排除強制執行聲明參與分配
      執行力之目的云云，係屬誤解，並非可採。
    (二)「到期日後之背書，僅有通常債權轉讓之效力」，票據法
      第41條第1項定有明文，上開規定，於本票亦準用之（同
      法第124條）。本件被告丙○○據以聲請本票裁定之附表
      二所示本票，並未記載發票日，依票據法第120條第2項之
      規定，視為見票即付，而該本票前經被告乙○○提示不獲
      付款，而於94年4月25日向本院聲請本票裁定行使追索權
      （本院94年票字第8547號，該本票免除作成拒絕證書），
      進而於本院裁定前撤回聲請，此業經本院調取本院94年票
      字第18403號卷核閱屬實（見該卷附之聲請狀及本票影本
      ）。而被告丙○○係於94年7月6日經被告乙○○背書取得
      附表三所示之本票，並於同年8月10日聲請本院准予強制
      執行。則被告乙○○之背書轉讓，時間尚在其行使追索權
      聲請本院裁定准予強制執行程序之後，係屬本票提示不獲
      付款後之背書行為，為期後背書，依前揭票據法第41條第
      1項之規定，僅有通常債權轉讓之效力，換言之，並無善
      意取得（票據法第14條），及人的抗辯中斷（同法第13條
      ）發生之餘地，擔保效力亦不發生。原告仍得以其所得對
      抗執票人前手（被告乙○○）之事由對抗執票人（被告丙○○）。
    (三)被告丙○○持有附表三所示之本票並非本院94年度重訴字
      第355號、臺灣高等法院臺中分院95重上字第37號確定判
      決主文之判斷（該案既判力之內容僅及於附表二所示之本
      票），自不受前案判決既判力之拘束。按票據行為，為不
      要因行為，執票人固不負證明關於給付之原因之責任，如
      票據債務人主張執票人取得票據出於惡意或詐欺時，則應
      由該債務人負舉證之責（最高法院64年台上字第1540號）
      ，惟民事訴訟法第277條規定：「當事人主張有利於己之
      事實者，就其事實有舉證之責任。但法律別有規定，或依
      其情形顯失公平者，不在此限」，所謂「依其情形顯失公
      平」，係屬價值判斷性之不確定法律概念，應由法院於具
      體個案中形成其內容。另最高法院69年度台上字第1184號
      判決稱：「支票固為無因證券，票據債務人不得以自己與
      發票人或執票人前手間所存抗辯事由對抗執票人，然發票
      人要非不得以自己與執票人間所存抗辯事由對抗執票人，
      此觀票據法第13條上段規定自明。上訴人主張，系爭支票
      係被上訴人因借款而直接簽交上訴人，但被上訴人否認有
      收到借款，而消費借貸，因金錢或其他代替物之交付，而
      生效力，民法第475條定有明文，上訴人就交付借款之事
      實，既不能舉證，支票復不足為業已交付金錢之證明，上
      訴人請求被上訴人連帶給付票款，被上訴人非不得以此直
      接抗辯事由，對抗上訴人」。本件被告丙○○取得附表三
      所示之本票係基於被告乙○○之背書轉讓，惟被告丙○○
      於本件言詞辯論中迄未到庭就其取得該本票之原因為任何
      說明，且被告丙○○與被告乙○○同居多年，共同育有一
      女，二人曾經共同犯詐欺罪（本院卷第106頁臺灣苗栗地
      方法院93年度苗簡字第569號刑事判決、第108頁臺灣高等
      法院臺中分院92上易字第295號判決），另被告丙○○與
      被告乙○○間並無債權債務關係，惟為對原告就94年度執
      字17460號執行事件所提供之擔保金強制執行，竟由被告
      乙○○虛偽簽發發票日94年5月3日，面額8,000,000元之
      本票，由被告持向本院聲請本票裁定後強制執行，此業據
      臺灣臺中地方法院檢察署檢察官偵查提起公訴（本院卷第
      148頁檢察官起訴書），足見被告丙○○與被告乙○○之
      關係匪淺。被告丙○○、乙○○就附表三所示之本票原因
      並未為任何主張，惟原告與被告乙○○間就其間本票債權
      之原因存有重大之爭議，原告對被告乙○○提起妨害自由
      等告訴時，被告乙○○於94年9月23日接受臺中縣警察局
      大甲分局偵訊時稱：「甲○○從88年開始陸續向我借錢，
      到現在一共累積借款四千萬元」（本院94年重訴字第355
      號卷第130頁），「甲○○實際向我借款約四千多萬元」
      （本院卷第81頁臺灣高等法院臺中分院97年度上易字第46
      1號損害債權案審判筆錄），惟為原告所否認，查被告乙○○取得之本票面額甚大（附表二所示之本票為20,000,
      000元，附表三所示之本票為15,000,000元），相關資金
      往來自須透過金融機構，衡之一般經驗，由被告乙○○舉
      證證明金錢交易之記錄，係屬輕而易舉之事，依前述舉證
      責任分配之原則，應由被告乙○○就借款交付之事由負舉
      證之責任，惟被告乙○○對於確實交付借款之事實，自始
      至終均未能提出積極之證明，甚且於臺灣高等法院臺中分
      院97度上易字第461號刑事案件中，審判長命其提出交付
      4000萬元之證明，仍諉詞拒絕，依前開說明，自應受不利
      之認定。而原告既得以對抗被告乙○○之事由對抗被告丙○○，則原告依執行程序之異議權，請求宣告被告丙○○
      之執行名義不得執行，自屬有據。
    (四)無法律上之原因而受利益，致他人受損害者，應返還其利
      益。雖有法律上之原因，而其後已不存在者，亦同。民法
      第179條定有明文。故不當得利返還請求權，以：(一)一方
      受利益。(二)致他方受損害。(三)損益變動無法律上之原因，
      為其要件。本件被告丙○○持有附表三所示之本票，係因
      被告乙○○所交付，而非基於原告之交付行為，即使被告
      丙○○受有持有本票之原因無法律上之原因，其授受之關
      係亦係存在於被告乙○○與被告丙○○之間，原告自不得
      逕向被告丙○○請求返還，原告依不當得利返還請求權請
      求被告丙○○返還本票，亦屬無據。
  五、從而，原告依強制執行法第14條第2項之規定，請求宣告
      被告丙○○就附表一編號2所示之執行名義不得執行，於
      法有據，應予准許，逾此部分之請求，則屬無據，應予駁
      回。因本案事證已臻明確，兩造其餘主張陳述及所提之證
      據，均毋庸再予審酌，附此敘明。
  六、訴訟費用計原告所繳納之第一審裁判費267,522元，由被
      告丙○○負擔132,000元，餘由原告負擔。
伍、結論：原告之訴為一部有理由、一部無理由，依民事訴訟法
    第385條第1項前段、第79條，判決如主文。
中    華    民    國    98    年    12    月    1     日
                  民事第二庭    法  官  王銘
正本係照原本作成。
如對本判決上訴，須於判決送達後20日內向本院提出上訴狀。
中    華    民    國    98    年    12    月    1     日
                                書記官  廖春玉
┌──────────────────────────┐
│附表一                                              │
├──┬─────┬─────────────────┤
│編號│債權人    │執行名義                          │
├──┼─────┼─────────────────┤
│ １ │乙○○    │本院94年度執字第17460號債權憑證、 │
│    │          │本院94年度票字第1474號、94年度票字│
│    │          │第2138號、93年度票字第19755號本票 │
│    │          │裁定及確定證明書                  │
├──┼─────┼─────────────────┤
│ 2  │丙○○    │本院94年度票字第18403號本票裁定及 │
│    │          │確定證明書                        │
└──┴─────┴─────────────────┘
┌────────────────────────────────────┐
│附表：二                                                                │
├──┬───┬────┬────┬──────────┬───┬────┤
│編號│發票日│票面金額│票    號│准許強制執行裁定案號│裁定送│備    註│
│    │      │(新臺幣)│        │                    │達日期│        │
├──┼───┼────┼────┼──────────┼───┼────┤
│ １ │11.９│500萬元 │0000000 │93年度票字第19755號 │11.│        │
├──┼───┼────┼────┼──────────┼───┼────┤
│ ２ │11.│500萬元 │0000000 │                    │      │        │
├──┼───┼────┼────┤94年度票字第1474號  │1.│        │
│ ３ │1.１０│500萬元 │0000000 │                    │      │        │
├──┼───┼────┼────┼──────────┼───┼────┤
│ ４ │1.│500萬元 │049128  │94年度票字第2138號  │2.４│        │
└──┴───┴────┴────┴──────────┴───┴────┘
┌────────────────────────────────────┐
│附表：三                                                                │
├──┬───┬────┬────┬──────────┬───┬────┤
│編號│發票日│票面金額│票    號│准許強制執行裁定案號│裁定送│備    註│
│    │      │(新臺幣)│        │                    │達日期│        │
├──┼───┼────┼────┼──────────┼───┼────┤
│ １ │4.│1500萬元│769210  │94年度票字第18403號 │      │        │
└──┴───┴────┴────┴──────────┴───┴────┘


司法院資訊處製作；財團法人民間司法改革基金會備份。
